臺灣高等法院民事判決　　　　　　　　　　　　　九十二年度上更(一)字第二一六號
　　上　訴　人　　　丙○○
　　被上訴人即原告　台北市南港區南港國民小學
　　法定代理人　　　林塗生
　　訴訟代理人　　　余鐘柳律師
　　追加被告　　　　壬○○
　　訴訟代理人　　　丙○○
　　追加被告　　　　甲○○
　　　　　　　　　　丁○○
　　　　　　　　　　己○○○
　　　　　　　　　　戊○○
　　　　　　　　　　子○○
　　　　　　　　　　辛○○
　　　　　　　　　　癸○○
　　　　　　　　　　庚○○
　　　　　　　　　　乙○○
右當事人間拆屋還地事件，上訴人丙○○對於中華民國八十九年八月二十九日台灣士
林地方法院八十八年訴字四三七號第一審判決提起上訴，被上訴人並追加壬○○為被
告，經最高法院第一次發回更審，被上訴人復為訴之追加，本院於九十三年十二月十
五日言詞辯論終結，判決如左：
    主      文
上訴人丙○○之上訴駁回。
被告壬○○應與上訴人丙○○共同將座落台北市○○區○○段一小段二０六地號土地
上如附圖所示甲部分之建物（面積二十八平方公尺）拆除，並將該基地返還被上訴人
。被告壬○○應給付被上訴人新台幣柒萬參仟貳佰肆拾柒元及自民國九十年二月十三
日起至清償之日止，按年息百分之五計算之利息，並自民國八十八年四月一日起至返
還前開土地之日止，按年給付被上訴人新台幣壹萬陸仟柒佰參拾肆元。
第二審（除確定部分外）及發回前第三審訴訟費用，關於上訴人丙○○上訴部分由上
訴人丙○○負擔，被上訴人追加陳壁瑤之訴部分由被告陳壁瑤負擔。
原判決所命上訴人丙○○給付之金額，減縮為新台幣柒萬參仟貳佰肆拾柒元，及自民
國八十八年四月十一日起至清償日止，按年息百分之五計算之利息，並自民國八十八
年四月一日起至返還前開土地之日止，按年給付被上訴人新台幣壹萬陸仟柒佰參拾肆
元。
    事實及理由
一、按訴之變更、追加或提起反訴，非經他造同意，不得為之。但擴張或減縮應受判
　　決事項之聲明，另該訴訟標的對於數人必須合一確定時，追加其原非當事人之人
　　為當事人者，不在此限，民事訴訟法第第四百四十六條第一項、第二百五十五條
　　第一項第三款及五款分別定有明文。上訴人於本院前審追加壬○○為被告，於本
    院準備程序中，另備位聲明追加辛○○、癸○○、庚○○、乙○○、丁○○、陳
    雅婷、甲○○、戊○○、子○○、己○○○為被告，此等追加被告為系爭房屋原
    所有權人陳鐵牛之法定繼承人，故本件訴訟標的對上訴人及追加被告，必須合一
    確定，因此追加辛○○等十人為被告，於法均無不合，應予准許。又追加被告辛
    ○○、癸○○、庚○○、乙○○、丁○○、陳雅婷、甲○○、戊○○、子○○、
    己○○○均未於言詞辯論期日到場，經核並無民事訴訟法第三百八十六條所列各
    款情事，爰依被上訴人之聲請，由其一造辯論而為判決。
二、被上訴人起訴主張：坐落台北市○○區○○段一小段二○六號土地（下稱二○六
    號土地）為台北市所有，伊為管理機關。上訴人公同共有之坐落同區○○路○段
    八四之一號房屋（下稱系爭房屋），無權占用二○六號土地如附圖所示面積二八
    平方公尺部分（下稱系爭土地），所獲得相當於租金之不當得利，於起訴前五年
    即自民國八十三年四月一日起至八十八年三月三十一日止計新台幣（下同）十四
    萬六千四百九十四元。又自八十八年四月一日起，每年亦獲有三萬三千四百六十
    八元利益。爰依民法第七百六十七條、第一百七十九條規定，自得請求上訴人共
    同拆屋還地，並返還不當得利等情，求為命上訴人共同拆除系爭房屋及將系爭土
    地返還被上訴人，並給付被上訴人十四萬六千四百九十四元（即上訴人壬○○、
    丙○○各七萬三千二百四十七元）及均自訴狀繕本送達翌日起加給法定遲延利息
    ；另自八十八年四月一日起至返還系爭土地之日止，按年給付被上訴人三萬三千
    四百六十八元（即上訴人壬○○、丙○○各一萬六千七百三十四元）之判決（被
    上訴人於第一審僅對上訴人丙○○起訴請求，嗣於本院前審追加上訴人壬○○為
    共同上訴人，並減縮其對丙○○之聲明如上。又被上訴人另請求壬○○給付之利
    息其中就七萬三千二百四十七元應自八十八年四月十一日起至九十年二月十二日
    止計付法定遲延利息部分，經本院前審駁回被上訴人之追加之訴，已告確定）。
    並答辯聲明：上訴駁回。並備位聲明：(一)上訴駁回。(二)追加被告己○○○、丁○
    ○、甲○○、陳慧華、子○○、壬○○、辛○○、陳璧媛、庚○○、陳雅婷、乙
    ○○應與上訴人丙○○共同將座落台北市○○區○○段一小段二０六號土地上如
    附圖所示之建築物（面積二十八平方公尺）拆除，並將該基地返還被上訴人。(三)
    上訴人應與追加被告己○○○、丁○○、甲○○、陳慧華、子○○、辛○○、陳
    璧媛、庚○○、乙○○等應連帶給付原告新台幣壹拾肆萬陸仟肆佰玖拾肆元及自
    民國九十年二月十三日起至清償之日止，按年息百分之五計算之利息，並自民國
    八十八年四月一日起至返還前開土地之日止，按年給付原告三萬三千四百六十八
    元。
    上訴人壬○○、丙○○則以：系爭房屋為丙○○之先父、即壬○○之先祖父陳鐵
    牛於五十年間向原地主承租系爭土地而興建，陳鐵牛於八十一年間逝世，該租賃
    關係由上訴人等繼承，於租賃關係未合法終止前，被上訴人尚不得請求上訴人等
    拆屋還地及返還不當得利。又台北市政府於六十三年間辦理徵收二○六號土地時
    ，漏未一併徵收系爭房屋，其徵收效力即不及於該房屋，縱被上訴人得以自己名
    義對上訴人等為請求，仍應給付上訴人等相當之補償等語，並上訴聲明：(一)原判
    決不利於上訴人丙○○部份廢棄。(二)被上訴人在第一審所提之訴及在第二審追加
    之訴均駁回。
    追加被告辛○○、癸○○、庚○○、乙○○、丁○○、陳雅婷、甲○○、戊○○
    、子○○、己○○○則以：系爭房屋原就屬於丙○○、陳克明所有，陳克明死亡
    後，其繼承人將系爭房屋之權利全歸由陳克明之配偶陳吳素真，陳吳素真又將系
    爭房屋之權利移轉予壬○○，故追加被告等人就系爭房屋從未有處分、使用或收
    益之權，被上訴人不應追加被告等人為當事人。
三、被上訴人主張二０六號土地為台北市所有，由被上訴人管理，系爭房屋如附圖所
    示甲部分面積二十八平方公尺，坐落於上開土地之事實，業據其提出土地登記謄
    本、位置圖影本為證，並經原審會同台北市松山地政事務所測量人員履勘現場，
    測量明確，製有勘驗筆錄及土地複丈成果圖在卷可憑，且為上訴人所不爭執，被
    上訴人此部分主張，堪信為真實。
四、查系爭房屋為未辦理建物所有權第一次登記，而依房屋稅籍紀錄表納稅義務人欄
    及共有人欄所載，系爭房屋之納稅義務人自始即登記為丙○○及陳克明二人，持
    分各二分之一，而陳克明部分之登記，於八十一年九月二十五日以繼承為原因，
    變更為其妻陳吳素真，八十九年十二月二十九日再由陳吳素真贈與、更名為其女
    壬○○（見本院卷第三二、三三頁），上訴人雖抗辯系爭房屋係丙○○之先父、
    即壬○○之先祖父陳鐵牛在五十年間所興建等語，惟查陳鐵牛是在八十三年二月
    二十一日逝世，此有
    及陳克明二人及陳克明部分變更為其妻陳吳素真，均是在陳鐵牛死亡前所發生之
    事實，陳鐵牛自無不知之理，其自五十年間興建系爭房屋後迄至死亡時，長達三
    十餘年間，均未表示異議，參以上訴人亦自承：「系爭房屋於五十年間由陳鐵牛
    出資，向原地主承租土地，以丙○○及陳克明之名義興建。上訴人等已繳納系爭
    房屋之房屋稅約四十年之久。」「（問：兄弟對陳鐵牛的遺產，有無拋棄繼承？
    ）陳鐵牛並沒有遺留財產，這房子很明顯的是丙○○與弟陳克明所有，追加被告
    如何拋棄。」「系爭房屋之所有權人為上訴人所有。」等語（見本院卷第三七、
    一二六、二四六頁），陳鐵牛之女丁○○、甲○○、戊○○、子○○及陳克明之
    克明所有，陳克明死亡後，其繼承人將系爭房屋之權利全歸由陳克明之配偶陳吳
    素真，陳吳素真又將系爭房屋之權利移轉予壬○○，故其等就系爭房屋從未有處
    分、使用或收益之權等語（見本院卷第一八八、一九六至二○三頁），足證陳鐵
    牛興建系爭房屋後即將系爭房屋事實上之處分權贈與丙○○及陳克明二人，則陳
    克明於七十六年六月十四日死亡後，其繼承人訂立分割繼承協議書（見本院前審
    卷第九二頁），將陳克明就系爭房屋之共有權分歸陳吳素真所有，再由陳吳素真
    贈與上訴人壬○○，並據以辦理納稅義務人之變更登記，現系爭房屋事實上之處
    分權應由上訴人二人取得，堪以認定。
五、被上訴人主張系爭房屋無權占用系爭土地等語，為上訴人所否認，並雖辯稱台北
    市政府於六十三年間辦理土地徵收時，法理上有承受並會同上訴人辦理基地地上
    權登記之義務，故非無權占有；且未查明系爭房屋之權屬及其與土地間有租賃關
    係存在，並比照土地法第二百二十七條規定通知上訴人及提出異議，致上訴人未
    受通知徵收之行政處分行為，亦無提出異議之機會，因而漏未將系爭房屋一併辦
    理徵收，顯然違背法律，其徵收行為應不及於系爭房屋，且依憲法第十五條及司
    法院大法官會議釋字第四○○號之解釋意旨，被上訴人自應給予上訴人相當之補
    償，方符憲法保障人民財產權之意旨云云，惟查：
  (一)按公用徵收之性質與買賣有別，非屬繼承取得，乃係原始取得，被徵收者之權利
    ，非直接移轉於徵收者，而係徵收者依法律之力以取得新權利，有行政法院二十
    四年判字第十八號判例及最高法院八十年台上字第二八六一號判決可資參照。（
    見本院前審卷第一一二頁）
  (二)上訴人主張其所有系爭房屋，原係坐落於南港三重埔段三四一之一地號土地，嗣
    因分割、重測變更地號、合併後為台北市○○區○○段一小段一九三及二○六地
    號土地，故系爭房屋係坐落於系爭土地內，而被上訴人對此亦不爭執（見本院卷
    第一三九頁），而系爭二０六號土地，於六十三年間已辦理土地徵收，有該地號
    土地登記謄本（見原審卷第八頁）在卷足憑，依前揭判例，徵收者之權利，係依
    法律之力取得之新權利，被上訴人因管領所得行使之所有權，自屬不受被徵收地
    主義務拘束之全新權利，則上訴人於徵收完成後，其所有之系爭房屋仍繼續占用
    被上訴人管理之系爭土地，即無合法權源，被上訴人主張上訴人係無權占有，自
    屬有據。
  (三)「按被徵收土地之所有權已經登記完畢者，其所有權或他項權利除於公告前因繼
    承、強制執行或法院之判決而取得，並於前條公告期間內向該管市、縣地政機關
    聲請將其權利備案者外，以公告之日土地登記簿所記載者為準，被徵收土地之所
    有權未經登記完畢者，土地他項權利人應於前條公告期間內，向該管市、縣地政
    機關聲請將其權利備案。又所有權未經依法登記完畢之土地，土地他項權利人不
    依前條規定聲請備案者，不視為被徵收土地應有之負擔。土地法第二百二十八條
    及二百二十九條分別訂有明文，故『他項權利』應以徵收土地公告期滿之日，土
    地登記簿所載者為準，另被徵收土地之『承租權』，法無明文補償之規定」，此
    有行政法院七十一年判字第七六一號判決可資參照（見本院前審卷第六十三頁）
    ，故土地他項權利應係指民法物權篇規定所有權以外之用益物權或擔保物權（此
    為上訴人所不爭執，見本院前審卷第一四七頁），上訴人雖主張其得請求「地上
    權登記」云云，惟查因上訴人於徵收公告期間，並未依土地法第一百零二條（聲
    請為地上權之登記）及依第二百二十八條之規定聲請他項權利之備案，則依同法
    第二百二十九條規定，系爭徵收土地，即無所謂地上權之存在，所稱已無可採。
    另所稱「租賃債權」本不在被徵收補償範圍（僅地上物可否要求補償費，詳如下
    述），未經備查之土地他項物權權利，不視為土地之負擔，舉輕明重未經登記之
    租賃債權更不得對土地所有權人主張仍存在而對抗之。
  (四)次按「徵收土地時，其改良物應一併徵收」，土地法第二百十五條固定有明文。
　　惟雖稱一併徵收並未限定同時為之（參見最高行政法院八十九年度判字第三八七
　　三號判決），而上訴人自承系爭房屋未辦理所有權登記（見本院前審卷第一五九
    頁）故未被徵收，且主張未被「通知」無從異議云云，惟按依土地法第二百二十
    七條所為通知，應照左列之規定：一、被徵收土地已登記者，依照登記總簿所載
    之土地所有權人及「土地他項權利人」姓名住所，以書面通知。二、被徵收土地
    未經登記者，應以所在地之日報登載通知七日。土地法施行法第五六條定有明文
    。又按國家因公共事業之需要，依法徵收私有土地之行為，係基於公法上之權力
    所為之處分，於其「依法定程序公告即生效力」，而「非以被徵收土地之所有權
    人已收受徵收之通知」為生效要件，縱該土地所有權人或土地他項權利人事實上
    未收受通知，亦僅生無從起算其得訴願之期間之問題，與土地徵收之處分是否違
    法尚無必然之關聯，最高行政法院八一年度判字第一八○五號判決可資參照。上
    訴人等非土地他項權利人已如前述，亦無必受通知之必要，而地上物所有權人法
    亦無明文必須通知之（上訴人亦不爭執，見本院前審卷第一四七頁第一行）。故
    雖未獲通知，惟依法徵收私有土地之行為，於其依法定程序公告期滿即生效力，
    上訴人稱徵收程序非已合法完成云云，為無可採。且依前項理由說明，係屬原始
    取得，故所有在其上不容併存之權利均不得主張之，因之系爭土地上之建物若應
    徵收而漏未徵收，僅係依法得否請求徵收機關（況徵收機關亦非被上訴人，亦不
    得對之請求）補償而已，惟此係另一法律問題，應另尋他途解決，尚不得主張租
    賃權仍存在而可對抗徵收後之土地所有權人。被上訴人係以上訴人無權占用系爭
    土地為由而請求上訴人拆屋還地，與建物之徵收補償費之發放並無關連，上訴人
    以此抗辯，尚不足採。
  (五)綜上，被上訴人主張如附圖所示甲部分之建物，係無權占有被上訴人管理之土地
    ，堪以採信。而系爭房屋為上訴人丙○○、壬○○共有，已如前述，且為兩造所
    不爭執，從而，被上訴人本於物上請求權，請求上訴人丙○○、壬○○將如附圖
    所示甲部分之建物拆除，並將土地交還被上訴人，自屬於法有據，應予准許。
六、又按無法律上原因而受利益，致他人受損害者，應返還其利益，民法第一百七十
    九條前段定有明文。又無權占有他人土地，可能獲得相當於租金之利益，為社會
    通常之觀念，最高法院六十一年度台上字第一六九號著有判例。本件上訴人及被
    告無權占有系爭土地，而消極減免其應支付使用該土地之代價，而受有利益，致
    被上訴人受有損害，確有不當得利，是被上訴人依不當得利之法律關係，請求上
    訴人及被告共同給付自起訴前五年之相當於租金之利益及自本件起訴之日（即八
    十八年四月一日）起至返還土地之日止，按年給付相當於租金之利益，洵無不合
    。查系爭土地地目為建地，上訴人等二人佔用面積二十八平方公尺，因系爭建物
    位於巷弄內，系爭土地右側巷道可通台北市○○路，為二十公尺大道，交通便利
    ，附近除南港國小外，另有南港醫院及軟體工業區○○○巷道可直通台北市○○
    路，為二十公尺道路等情，業經原審現場勘驗明確，有勘驗筆錄及土地登記謄本
    可參。本院審酌上情認以申報地價百分之五計算為適當。上訴人抗辯按公告地價
    百分之五計算損害金仍屬偏高云云，尚無可採。
七、復按依平均地權條例施行細則第二十一條規定，公有土地以各該宗土地公告地價
    為申報地價，免予申報。系爭土地於八十三年四月一日起至八十四年六月三十日
    止之公告地價，為每平方公尺一萬五千六百元，八十四年七月一日起至八十六年
    六月三十日止之公告地價，每平方公尺為二萬一千三百零六元，八十六年七月一
    日起公告地價為二萬三千九百零六元，有上訴人所提出系爭地號公告現值及公告
    地價可參（見本院前審卷第四四頁）。則依上訴人所占有系爭土地之面積，乘以
    占有期間之申報（即公告）地價，再乘以占有期間前揭租金計算之比率後，即為
    系爭占有土地相當於租金之金額（詳如附表所示）。從而，被上訴人減縮請求上
    訴人等二人應共同給付被上訴人起訴前五年之相當於租金之十四萬六千四百九十
    四元（各給付七萬三千二百四十七元）及自起訴繕本送達上訴人丙○○之翌日起
    即八十八年四月十一日，送達上訴人壬○○之翌日即九十年二月十三日起均至清
    償之日止，按年息百分之五計算之利息為有理由（被上訴人請求上訴人壬○○給
    付超過上開利息部分業經本院前審駁回確定）。上訴人等並自本件起訴之日即八
    十八年四月一日起至返還前開土地之日止，按年給付被上訴人相當於租金之三萬
    三千四百六十八元（各給付一萬六千七百三十四元），即屬正當。
八、綜上所述，被上訴人本於民法七百六十七條及第一百七十九條之法律關係，並於
    本院前審追加壬○○為當事人，請求上訴人丙○○、壬○○應共同拆除如附圖所
    示甲部分之建物，並將該基地返還被上訴人；並給付如前述相當於租金之不當得
    利，為有理由，應予准許。是則原審就上訴人丙○○部分判命拆屋還地及如數給
    付不當得利，於法並無不合。丙○○上訴意旨仍執陳詞指摘原判決不當，求予廢
    棄改判，為無理由，應予駁回。另被上訴人追加當事人壬○○之訴部分，由本院
    判決如主文第二項所示。至於被上訴人已減縮對上訴人之請求如主文所示，亦無
    不合，爰由本院予以判決如主文第五項所示。又被上訴人之訴既已獲勝訴判決，
    其於本院所為之備位聲明，自無庸再予論述，併予敘明。
九、本件事證已明，兩造其餘攻擊防禦方法，經本院審酌結果，與判決結果不生影響
    ，爰不一一論述，併予敘明。
十、據上論結，本件上訴人丙○○之上訴為無理由，被上訴人追加之訴為有理由，爰
    判決如主文。
中　　　華　　　民　　　國　　九十三　　年　　 十二 　　月　　二十九　　日
                                  民事第十四庭
                                      審判長法  官  　張  宗  權
                                            法  官    陳  忠  行
                                            法  官    蕭  艿  菁
正本係照原本作成。
如不服本判決，應於收受送達後二十日內向本院提出上訴書狀，其未表明上訴理由者
，應於提出上訴後二十日內向本院補提理由書狀（均須按他造當事人之人數附繕本）
上訴時應提出委任律師或具有律師資格之人之委任狀；委任有律師資格者，另應附具
律師資格證書及釋明委任人與受任人有民事訴訟法第四百六十六條之一第一項但書或
第二項（詳附註）所定關係之釋明文書影本。
中　　　華　　　民　　　國　　九十三　　年　　 十二 　　月　　二十九　　日
　　　　　　　　　　　　　　　　　　　　　　書記官    尤  峰  惠
附註：
民事訴訟法第四百六十六條之一（第一項、第二項）：
對於第二審判決上訴，上訴人應委任律師為訴訟代理人。但上訴人或其他法定代理人
具有律師資格者，不在此限。
上訴人之配偶、三親等內之血親、二親等內之姻親，或上訴人為法人、中央或地方機
關時，其所屬專任人員具有律師資格並經法院認為適當者，亦得為第三審訴訟代理人
。
